臺北高等行政法院判決　　　　　　　　　　　　　　　九十年度訴字第六七二五號
　　　　　　　　　　　　　　　.
　　原　　　告　甲○○
　　訴訟代理人　陳兆宏（會計師）
　　被　　　告　財政部臺北市國稅局
　　代　表　人　張盛和（局長）住同右
　　訴訟代理人　丙○○
　　　　　　　　乙○○
右當事人間因綜合所得稅事件，原告不服財政部中華民國九十年十月十六日台財訴字
第九○○○二九二七二號訴願決定，提起行政訴訟。本院判決如左：
    主  文
原告之訴駁回。
訴訟費用由原告負擔。
    事  實
壹、事實概要：緣原告（納稅義務人丁盧明秀君之配偶）八十四及八十五年度綜合所
    得稅結算申報，經被告核定綜合所得總額為新台幣（下同）二○、一三五、六二
    八元及二三、八八○、三一三元，淨額為一九、○八六、○二八元及二三、一五
    一、三一三元。原告對被告上開核定認原告本人出租臺北市○○區○○段三小段
    一六七地號土地（地上建物：臺北市○○街一二七號）租賃所得六五六、六一四
    元及六五○、一七四元部分不服，主張系爭土地係無償提供清記股份有限公司（
    下簡稱清記公司）籌劃及興建大樓，系爭租賃所得應予註銷等情，申經被告九十
    年四月九日財北國稅法字第九○○一○九七九號復查決定，核減八十五年度租賃
    所得四七八元外，其餘部分未獲變更，原告仍表不服，提起訴願，遞遭財政部九
    十年十月十六日台財訴字第九○○○二九二七二號決定駁回，遂向本院提起行政
    訴訟。
貳、兩造聲明：
一、原告聲明求為判決：訴願決定及原處分均撤銷。
二、被告聲明求為判決：駁回原告之訴。
參、兩造之爭點：原告將系爭土地提供予清記公司建大樓之行為，是否該當所得稅法
    第十四條第一項第五類第四款之「除經查明確係無償且非供營業或執行業務者使
    用外」規定？
一、原告主張之理由：
(一)、
１、所得稅法第十四條第一項第五類第四款明文規定：「將財產借與他人使用，除經
    查明確係無償且非供營業或執行業務使用外，應參照當地一般租金情況，計算租
    賃收入，繳納所得稅。」而本案系爭土地於八十四年度及八十五年度確係無償供
    清記公司籌劃及興建大樓，並於八十六年三月始取得使用執照（此有契約及使照
    供核），此一事實料為被告所不爭。既然事實如此，則本案當然符合前開法條但
    書「確係無償且非供營業或執行業務使用者」之規定，被告依法應於查明此事實
    後免核課租賃所得。
２、被告援引所得稅法施行細則第八十八條規定：「將財產無償借與他人使用者，應
    由雙方當事人訂立無償借用契約，經雙方當事人以外之二人證明確係無償借用及
    法院公證。」其有關法院公證等規定應視為稅局查明確係無償借與他人使用之充
    分但非必要條件，換言之，如果納稅人確實訂有無償借用契約，並經當事人以外
    之二人證明並經法院公證，則別無需任何舉證，稽徵機關應即以之為查明無償租
    用，惟苟無此證據，但納稅人仍能舉證確係無償借用，而稽徵機關本於「職權調
    查主義」亦確能查明無誤，則依前開所得稅法第十四條第一項第五類第四款明文
    規定應免計算租賃所得。而要不能以無法院公證等為由，即否准其適用前開所得
    稅法第十四條相關規定之可能，否則無異將應視為充分條件之邏輯推論，誤作為
    必要條件之推論，而形成行政命令超逾法律授權之違法處分。
３、本案爭訟的八十四年及八十五年度租金，在八十四年度及八十五年度由於房屋還
    在興建中，沒有供作營業或執行業務使用是極明確的事實，而不論是依據租約或
    事實在八十四年度及八十五年度也的確沒有支付租金，均有很完整的證據，被告
    只是一再強調原告沒有所得稅法施行細則第八十八條所規定的法院公證契約，因
    此核定應該課徵所得稅。
(二)、
１、「公司股東以自己所有之房屋無償供該公司使用，應依所得稅法第十四條第一項
    第五類第四款規定，參照當地一般租金情況，計算租賃收入，繳納所得稅。」固
    為財政部七十三年九月一日台財稅第五八九二九號函所明訂，惟姑且不論系爭本
    案之標的物為土地而非房屋，與前開釋令規範之課稅客體即有不同，抑暫不論系
    爭本案已完全合乎前開釋令所欲解釋之所得稅法第十四條第一項第五類第四款規
    定之免核租金但書條件，即以純粹探究本解釋令之意旨，亦允應合理認定其目的
    乃在規範不宜任由股東以主張無償將房屋供其公司使用而規避原應申報之合理租
    金（即所稱參照當地一般租金情況，計算租金收入），至若實際上已約定有合理
    租金之給付，而僅係支付時間提前或延後，對其間因給付期提前或延後而造成之
    租金空窗期，則理不應適用本釋令。
２、而查依照系爭本案租賃契約書之約定，固然於第三條第一項第一款約定：自民國
    八十三年六月一日起至民國九十年五月三十一日止，無償使用。但同條同項第二
    款則約定：自民國九十年六月一日至民國九十八年五月三十一日止，每年租金柒
    佰萬元正，以原告持分二分之一計算，總計租賃期十五年間共計租金二八、○○
    ○、○○○元（3,500,000 x 8 = 28,000,000），而依被告援引之當地一般租金
    標準，計算全部租賃期十五年間共計逕核之租金不過約一四、○○○、○○○元
    （以八十四年及八十五年均核定租賃收入九○二、八二九元為例，92,829 x 15
    = 13,542,435約14,000,000），由以上計算可知原告並未以與承租人間之無償借
    用若干期日約定意圖規避租賃所得。被告錯誤援引前開財政部七十三年九月一日
    台財稅第五八九二九號函。又事實上租屋營業之租約多有裝潢期間無償租用之約
    定，稽徵機關或居於前開函令之應有意旨，如果其它期間約定之租金尚屬合理，
    並不因此強核無償租用期間之租金。
(三)、原處分違反司法院關於「個人所得之歸屬年度，係以實際取得之日期為準」之解
    釋：
１、司法院釋字第三七七號解釋文謂：個人所得之歸屬年度，依所得稅法第十四條及
    第八十八條規定並參照第七十六條之一第一項之意旨，係以實際取得之日期為準
    ，亦即年度綜合所得稅之課徵，僅以已實現之所得為限，而不問其所得原因是否
    發生於該年度。本案依原告所呈與清記公司租賃契約書第三條約定：「自民國八
    十三年六月一日起至民國九十年五月三十一日止，無償使用。自民國九十年六月
    一日起至民國九十八年五月三十一日止，每年租金新台幣七百萬元」。契約的實
    質內涵不應拘泥於其用字也不應以偏概全，以系爭租賃契約的全貌及實質來看，
    當然是個有償租約，又它不但有償而且租賃期間全部租金其實超過被告核課所得
    稅時所引用所謂當地一般租金標準，所爭議者事實上應該僅是付款條件的約定。
    則依前述司法院解釋，八十三年至九十年五月之個人租金所得即為零元，而民國
    九十年以後則以每年實際收取之租金為當年度應申報之個人租金收入。而根據規
    定，個人綜合所得稅採「收付實現原則」的課稅方式，而所謂「收付實現原則」
    。本案八十四年度及八十五年度既然支付租金為零，當然不應課徵所得稅，而應
    於九十年度支付租金時依法課徵所得稅。另外原告於九十年度已依原契約支付租
    金及申報所得稅，一旦於八十四年度及八十五年度還要如原處分核課所得稅，必
    然造成重複課稅，完全不符公平課稅原則。
２、本件被告於八十三年至九十年無償借用期間強核租賃所得，九十年以後復按實際
    收取之租金計徵租賃所得，不但涉嫌重複課稅，實亦已當然違背前述司法院釋字
    第三七七號解釋文關於「個人所得之歸屬年度，係以實際取得之日期為準」之規
    定。
二、被告主張之理由：
(一)、本件原告所有臺北市○○區○○段三小段一六七地號土地，八十四及八十五年度
    由清記公司承租興建辦公大樓，被告依據行為時所得稅法與其相關規定，按土地
    之申報地價總價額年息百分之五分別設算租賃收入九○二、八二九元〔183,412.
    8 x 36（㎡）+ 183, 412.8 x 159（㎡）+ 173,840 x 2（㎡）x 5% x 1/2（應
    有部分）= 902,829，扣除八十四及八十五年度繳納地價稅二四六、二一五元及
    二五三、一三三元，核定租賃所得六五六、六一四元及六四九、六九六元（被告
    原核定誤繕為六五○、一七四元），併課原告當年度綜合所得稅。
(二)、查系爭土地雖由雙方當事人訂立八十三年六月一日至九十年五月三十一日無償借
    用契約，但該契約並未經法院公證，且建物興建完成所有權亦登記為清記公司，
    此為原告所不爭；次查，原告為清記公司董事（其配偶丁盧明秀君為公司負責人
    ），其以自己所有之土地無償供該公司使用，被告依據前揭規定，據以設算租賃
    所得，尚非無據。惟八十五年度租賃所得應為六四九、六九六元，被告原核定誤
    繕為六五○、一七四元，差額四七八元，復查決定准予核減。訴經財政部訴願決
    定，亦持與被告相同之論見，是被告所為系爭之處分，並無違誤。
(三)、按所謂法律保留原則，簡言之，乃涉及人民權利義務事項，應由法律定之；本件
    原告將所有房屋供營利事業作營業用之事實，經於所得稅法第十四條第一項第五
    類及其施行細則第十六條等條文所明定規範之課稅要件之一，被告依據實體法規
    範之要件，具體適用於相同之具體個案上，即如本件系爭租賃所得，亦不能由當
    事人任意約定而排除公法上強制規定之適用，此乃當然之法理。
    理  由
一、「個人之綜合所得總額，以其全年左列各類所得合併計算之‧‧‧第五類：租賃
    所得及權利金所得‧‧‧一、財產租賃所得及權利金所得之計算，以全年租賃收
    入或權利金收入，減除必要損耗及費用後之餘額為所得額。‧‧‧四、將財產借
    與他人使用，除經查明確係無償且非供營業或執行業務者使用外，應參照當地一
    般租金情況，計算租賃收入，繳納所得稅。」為行為時所得稅法第十四條第一項
    第五類第一款、第四款所明定。
二、原告（納稅義務人丁盧明秀君之配偶）八十四及八十五年度綜合所得稅結算申報
    ，經被告核定綜合所得總額為新台幣（下同）二○、一三五、六二八元及二三、
    八八○、三一三元，淨額為一九、○八六、○二八元及二三、一五一、三一三元
    。原告對被告上開核定認原告本人出租臺北市○○區○○段三小段一六七地號土
    地（地上建物：臺北市○○街一二七號）租賃所得六五六、六一四元及六五○、
    一七四元部分不服，主張系爭土地係無償提供清記股份有限公司（下簡稱清記公
    司）籌劃及興建大樓，系爭租賃所得應予註銷等情，申經被告九十年四月九日財
    北國稅法字第九○○一○九七九號復查決定，核減八十五年度租賃所得四七八元
    外，其餘部分未獲變更等情，此為兩造所不爭之事實，並有納稅義務人綜合所得
    稅結算申報書、核定通知書、復查決定書等件為證，堪認為實。原告不服，循序
    提起本件行政訴訟，主張：原告與清記公司簽訂之租賃契約期間十五年，八十三
    年六月一日至九十年五月三十一日確係無償提供清記公司籌劃及興建大樓，九十
    年六月一日至九十八年五月三十一日始收取租金，且該興建大樓於八十六年三月
    完工取得使用執照，期間僅有取得營業場所，而為之營建，並無營業行為，被告
    明知系爭案完全符合所得稅法第十四條第一項第五類第四款但書關於免核算租賃
    所得之規定，卻以不符所得稅法施行細則為由，否准其適用，增加法律所無之限
    制，已違反租稅法定主義，且被告稅額之計算方式明顯違反司法院關於「個人所
    得之歸屬年度，係以實際取得之日期為準」之解釋，與稽徵實務不符，應予撤銷
    云云。
三、「本法第十四條第一項第五類第四款所稱他人，係指本人、配偶及直系親屬以外
    之個人或法人而言。」、「公司股東以自己所有之房屋無償供該公司使用，應依
    所得稅法第十四條第一項第五類第四款規定，參照當地一般租金情況，計算租賃
    收入，繳納所得稅。」、復為財政部七十三年九月一日台財稅第五八九二九號函
    釋（九十年版所得稅法令彙編第一百八十一頁）可見公司股東以自己所有之財產
    無償供該公司使用，仍係第十四條第一項第五類第四款所稱他人，經查本件原告
    確有於八十四年度及八十五年度將系爭土地提供予清記公司使用，以興建大樓，
    並為八十六年三月取得使用執照，此為雙方所不爭，並有系爭土地登記簿謄本、
    土地合併協議書、使用執照等件為證，洵堪信實，又原告確係清記公司股東，亦
    有清記公司股東名冊可稽。是依上開說明，依所得稅法第十四條第一項第五類第
    四款規定，「除經查明確係無償且非供營業或執行業務者使用外」，即應依當地
    一般租金情況，計算租賃收入，是本件審究之重點在於原告將系爭土地提供予清
    記公司建大樓之行為，是否該當所得稅法第十四條第一項第五類第四款之「除經
    查明確係無償且非供營業或執行業務者使用外」規定？
四、本院判斷如下：
(一)、按所得稅法施行細則第第八十八條所定：「將財產無償借與他人使用者，應由雙
    方當事人訂立無償借用契約，經雙方當事人以外二人證明確係無償借用及法院公
    證。」若以經雙方當事人以外二人證明確係無償借用及法院公證為惟一證明方法
    ，以未經上惟一證據方法即逕認為非無償，當然違反自由心證主義（行政程序法
    第四十三條及行政訴訟法一百八十九條）及證據不受拘束原則，在此意義下，本
    院不受其拘束。惟查「除經查明確係無償且非供營業或執行業務者使用外」係屬
    所得稅法第十四條第一項第五類第四款之例外事項，且是否有償其相關交易資料
    均在將財產借予他人使用者所掌握，是「確係無償」之客觀舉證責任分配，即在
    財產借予他人使用者，在本件即係原告所應負之舉證責任。但因慮及負舉證責任
    者之人民舉證之困難，所以所得稅法施行細則八十八條就舉證之證據方法此一細
    節性、技術性之事項而為規定，作為行政機關認定是否無償之證據方法之一，且
    為行政機關認定之不必有其他補強證據之最高證據方法，自無不可，且上開行政
    機關即得逕予採認，亦係對人民有利之事項，上開施行細則之規定，在是否無償
    借用之判斷上，自有其存在之價值，非不得以原告未舉「當事人以外二人證明確
    係無償借用及法院公證」為行政機關心證之一部分。此在司法院釋字第四三八號
    解釋對於佣金之認定與舉證方式認係技術性、細節性事項加以規定，為簡化稽徵
    作業、避免國外佣金浮濫列報所必要，並未逾越所得稅法等相關之規定，亦未加
    重人民稅負，與憲法第十五條、第十九條與第二十三條尚無牴觸，亦有相同之釋
    示。
(二)、經查，系爭土地雖由雙方當事人訂立八十三年六月一日至九十年五月三十一日無
    償借用契約，但該契約並未經法院公證，且並未經當事人以外二人證明確係無償
    ，另建物興建完成所有權亦登記為清記公司，此為原告所不爭；是以被告質疑該
    無償借用契約書之證明力，自無不合。
(三)、況無償借用契約在原告申報當年度綜合所得稅並未提出，係在復查決定申請時始
    提出，是否為行救濟而於事後所作，已有可疑，其與待證事實關聯，殊屬懷疑。
    再者無償借用契約上所列之借用標的為地號一六七地號其合併前之面積為三十六
    平方公尺，此有土地合併協議書可查，但無償借用契約上所列之承租面積竟是合
    併後之一九七平方公尺，且無償借用契約所記之日期為八十三年六月一日，但系
    爭一六七、一六八、一六九地號土地係在八十四年十二月成立合併協議書，八十
    五年二月三日完成合併，此有合併協議書及土地登記簿謄本可查，無償借用契約
    日期在前竟以合併在後之地號及面積作為成立契約之標的，該無償借用契約顯係
    事後為行政救濟所通謀虛偽成立，應可認定。
(四)、原告為無償借用契約相對人清記公司之董事，其配偶丁盧明秀君為清記公司負責
    人，就系爭無償借用契約具有全部之操控能力，自能就無償借用契約上為任何有
    利事項之記載，是以無償借用契約其對待證事實之證明力自屬較弱，自不足採。
(五)、至於原告在訴願階段所提清記公司八十四年至八十八年未給付任何租金之資料，
    以證明與無償借用契約記載相符云云，惟查系爭所得係於八十八年間被查得，則
    原告早就以清記公司原本不欲付租金之方式為之，當然清記公司在各該年度無租
    金之支出，是以自不足為證明無償借用契約確係真實之有利證據。至於原告另提
    出予原告九十年度之租金，惟查上開租金係在原告本件行政救濟之後，其可信度
    甚低，亦難據為認定係無償之有利證據。
(六)、足見原告所舉之證據均不足以確實證明原告將財產借予他人（清記公司）使用「
    確係無償」，自屬未舉證以實其說，被告未予採認，自無不合。
五、另按「八十四年度房屋及土地之『當地一般租金標準』如左：（二）土地之當地
    一般租金標準：依土地申報地價之五％計算。」、「八十五年度房屋及土地之『
    當地一般租金標準』如左：（二）土地之當地一般租金標準：依土地申報地價之
    五％計算。」復為八十五年一月二十四日台財稅第八五一八九三○六七號函暨八
    十六年一月二十七日台財稅第八六一八八一五○四號函所明釋。經本件原告所有
    臺北市○○區○○段三小段一六七地號土地，八十四及八十五年度由清記公司承
    租興建辦公大樓，被告依據行為時所得稅法與其相關規定，按土地之申報地價總
    價額年息百分之五分別設算租賃收入九○二、八二九元〔183,412. 8 x 36（㎡
    ）+ 183, 412.8 x 159（㎡）+ 173,840 x 2（㎡）x 5% x 1/2（應有部分）=
    902,829，扣除八十四及八十五年度繳納地價稅二四六、二一五元及二五三、一
    三三元，核定租賃所得六五六、六一四元及六四九、六九六元（被告原核定誤繕
    為六五○、一七四元），併課原告當年度綜合所得稅。被告係以法律規定計算租
    賃所得，而非以原告與清記公司訂立之契約書所記載計算支付租金數額及發生日
    期期間，與「收付實現原則」無關，原告認有違「收付實現原則」云云，顯屬無
    據。
六、從而，被告依首揭規定，核定八十四及八十五年度綜合所得總額為二○、一三五
    、六二八元及二三、八八○、三一三元，淨額為一九、○八六、○二八元及二三
    、一五一、三一三元（復查決定書核減八十五年度租賃所得四七八元），並無不
    合。訴願決定遞予駁回，亦無違誤，均應予維持。本件原告之訴為無理由，應予
    駁回。
據上論結，本件原告之訴為無理由，爰依行政訴訟法第九十八條第三項前段，判決如
主文。
中　　　華　　　民　　　國　　九十一　　年　　 十二 　　月　　 二十 　　日
                                臺 北 高 等 行 政 法 院  第 五 庭
                                            審 判 長 法  官  張瓊文
                                                     法  官  帥嘉寶
                                                     法  官  劉介中
右為正本係照原本作成。
如不服本判決，應於送達後二十日內，向本院提出上訴狀並表明上訴理由，如於本判
決宣示後送達前提起上訴者，應於判決送達後二十日內補提上訴理由書（須按他造人
數附繕本）。
中　　　華　　　民　　　國　　九十一　　年　　 十二 　　月　　 二十 　　日
                                                     書記官  黃明和
